臺北高等行政法院判決
　　　　　　　　　　　　　　　　　　 93年度訴字第00596號
　　　　　　　　　　　　　　　.
原　　　告　中興百貨業股份有限公司
代　表　人　甲○○
訴訟代理人　黃學平（會計師）
被　　　告　財政部臺北市國稅局
代　表　人　張盛和（局長）
訴訟代理人　乙○○
上列當事人間因營利事業所得稅事件，原告不服財政部中華民國
92年12月19日台財訴字第0920071568號訴願決定，提起行政訴訟
。本院判決如下：
　　主  文
原告之訴駁回。
訴訟費用由原告負擔。
　　事  實
一、事實概要：本件原告辦理88年度未分配盈餘申報，漏未申報
    台灣電路股份有限公司 (下稱台灣電路公司)88 年度盈餘轉
    增資配發之緩課股票股利新臺幣（下同）14,807,400元。被
    告初查除將前開緩課股票股利併計入未分配盈餘計算，核定
    原告短漏報未分配盈餘金額14,807,400元外，並依所得稅法
    第110條之2第1項規定，按所漏稅額處以一倍之罰鍰1,480,7
    00元。原告不服罰鍰處分，申請復查，未獲變更，提起訴願
    ，亦遭決定駁回，遂提起行政訴訟。
二、兩造聲明：
　　(一)原告聲明：訴願決定、復查決定及原處分均撤銷。
　　(二)被告聲明：駁回原告之訴。
三、兩造之爭點：原告在91年3月26日申請更正88年未分配盈餘
    申報，有無稅捐徵法第48條之1第1項免除處罰規定之適用？
　　(一)原告主張之理由：
      1.查原告於9年3月26日自動向被告申請更正88度未分配盈
        餘申報案件時，88度未分配盈餘申報案件尚未經檢舉、
        未經稽徵機關或財政部指定之調查人員進行調查，依稅
        捐稽徵法第48條之1第1項規定，應免除處罰。
      2.按所得稅法第102條之2第1項及第102條之4規定，營利
        事業所得稅結算申報與未分配盈餘申報係分別適用不同
        法條，故雖同期間申報但應為二個不同申報案件。被告
        雖於91年3月11日財北國稅審1字第0910212905號函詢有
        關原告公司89年度營利事業所得稅申報之相關問題，然
        未見被告有對88年度未分配盈餘申報有相關之詢問，是
        被告所稱調查基準日為91年3月7日應係指89年度營利事
        業所得稅結算申報，核於原告88年度未分配盈餘申報案
        件無涉，故原告於91年3月26日自動向被告申請更正88
        度未分配盈餘申報案件時，該案件尚未經檢舉，且未經
        調查人員進行調查至明。被告所稱：「原告對88年度營
        利事業所得稅結算申報書案之核定並未提出異議，故該
        兩筆股利收入應屬88年度未分配盈餘之加項…屬不須再
        查證之事項」，純為被告便宜行事之辯詞不足為採。
      3.另依財政部80.8.16日台財稅第801253598號函釋旨，營
        利事業所得稅之申報案件屬未列選或列選案件，其調查
        基準日之認定不同，未列選者以函查日為調查基準日，
        列選案件則以進行函查、調卷、調閱相關資料或其他相
        同作為之最先作為日為調查基準日，然而，係屬未列選
        案件或列選案件，全為稅捐稽徵機關之作為，即使申報
        案件已由稅捐稽徵機關派查，其調查人員僅進行調卷、
        調閱相關資料或其他相同作為，而不為函查或通知納稅
        義務人已進行調查，納稅義務人根本無從得知，自動辦
        理更正申報反遭稅捐稽徵機關核以已經調查案件而處以
        罰鍰，若此納稅義務人處於不確定之情況下，為免陷入
        業已列選案件，而稽徵機關又未予函查之狀態下而遭處
        罰，納稅義務人又豈敢於發現漏報所得時隨時自動辦理
        更正申報，是以擴大解釋稽徵機關內部之調卷作業即視
        為已經調查，其俟後之更正案件即不適用自動補報免罰
        ，係不符稅捐稽徵法第48條之1之立法意旨。
      4.再者，被告於查決定書稱明本案係屬列選案件，調查基
        準日為91年3月7日，另於88年度營利事業所得稅未分配
        盈餘申報核定通知書調整法令及依據說明書卻稱：「原
        告申請更正88年度之未分配盈餘申報，…係於被告調查
        基準日（發文日）91年3月11日之後，…」前後不同，
        原告88年度未分配盈餘申報案件之調查基準日究為91年
        3月7日或3月11日，亦不得而知。縱依被告所言本件調
        查基準日為91年3月7日，然原告在不知該日為被告所稱
        調查基準日的狀態下，基於相信法律之信賴原則，於91
        年3月26日自動向被告申請更正88年度未分配盈餘申報
        ，亦應有稅捐稽徵法第48條之1之適用。
      5.又查，兩稅合一制度自87年度起實施後，其新制之適用
        ，稅捐稽徵機關及納稅義務人均經歷一段適應期，尤其
        是取得轉投資公司配發股票股利部分，因依依商業會計
        處理準則、所得稅法及及營利事業所得稅查核準則等相
        關規定，股票股利之取得亦免計入營利事業所得額課稅
        ，致營利事業於申報未分配盈餘時多有疏漏，而漏計入
        未分配盈餘申報；是以，稅捐稽徵機關曾於新聞稿明顯
        表示，基於87年時值兩稅合一實施初期，因此對未分配
        盈餘漏報股票股利僅予以補稅而無處罰，基於相同之法
        律，而87年度未分配盈餘漏報不為處罰，88年度未分配
        盈餘漏報卻被處以最高一倍之罰鍰，且88年度之案件亦
        屬兩稅合一實施初期之狀態，其受不同之法律待遇，實
        有失公平合理，並且原告原申報所漏稅額係為申報計算
        上之疏失，非以故意逃漏稅，復自動更正補報，卻被被
        告處以重罰最高1倍之罰鍰，如何能使原告心服。
　　(二)被告主張之理由：
      1.經查原告88年度之營利事業所得稅結算申報案於90年5
        月31日核定，該年度核定通知書上第100欄「依所得稅
        法第42條及產升條例第16、17條免計入所得額課稅之股
        利淨額或盈餘淨額」為14,923,400元，其中包括原告漏
        未於88年度未分配盈餘申報書中申報之兩筆台灣電路股
        份有限公司之股利10,660,900元及4,139,100元，且原
        告88年度未分配盈餘案，被告於91年1月28日派查，並
        於91年3月7日調閱原告88年度營利事業所得稅審查報告
        書，有本局「申報書歷史資料查詢作業」電腦資料附案
        可稽，原告對其88年度營利事業所得稅結算申報案之核
        定並未提出異議，故該兩筆股利收入應屬88年度未分配
        盈餘之加項，至為明確，屬不須再查證之事項，故被告
        於91年3月11日財北國稅審1字第0910212905號函中未再
        就該項資料要求原告說明，原告主張未列選案件或列選
        案件，全為稽徵機關之作為，納稅義務人無從得知，原
        告自動辦理申請更正申報反遭稅捐稽徵機關核以已經調
        查案件，處以罰鍰，實與稅捐稽徵法第48條之1之立法
        意旨不符乙節，顯對法令規定，有所誤解所致。
      2.本案被告於91年1月28日派查，並於91年3月7日調閱原
        告88年度營利事業所得稅審查報告書，本案因係屬列選
        案件（案件類別為10：會簽調底稿案件），依財政部80
        年8月16日台財稅第801253598號函釋規定，其調查基準
        日為91年3月7日即無置疑，另被告初查時曾於91年3月
        25日電洽會計師，此筆投資收入帳列情形，原告始於91
        年3月26日向被告申請更正，因本案業經被告進行調查
        ，自不屬稅捐稽徵法第48條之1規定之自動補報補繳免
        罰之範圍。被告依所得稅法第102條之2第1項規定予處
        罰，並無不當，原告復執前詞爭執，仍難謂有理由，核
        無足採。
　　理  由
一、按「營利事業已依第一百零二條之二規定辦理申報，但有漏
    報或短報未分配盈餘者，處以所漏稅額一倍以下之罰鍰。」
    所得稅法第110條之2第1項定有明文。又「…三以上兩款投
    資收益，如屬公司投資於國內其他營利事業者，其自八十七
    年一月一日起所獲配之股利淨額或盈餘淨額，不計入所得額
    ，但應計入當年度未分配盈餘。如屬取得符合促進產業升級
    條例第十六條、第十七條規定之新發行記名股票者，不計入
    取得及轉讓年度所得額，但應計入取得年度未分配盈餘；其
    於八十六年十二月三十一日以前獲配，但於八十七年一月一
    日以後轉讓者，亦同。」亦為營利事業所得稅查核準則第三
    十條第一項第三款所明定。
二、本件原告辦理88年度未分配盈餘申報，漏未申報台灣電路公
    司88年度盈餘轉增資配發之緩課股票股利14,807,400元。被
    告初查除將前開緩課股票股利併計入未分配盈餘計算，核定
    短漏報未分配盈餘金額14,807,400元外，並按所漏稅額裁處
    一倍罰鍰1,480,700元之事實，有原告88年度未分配盈餘申
    報書、被告核定通知書及罰鍰處分書 (編號：A1Ｚ000000000
    00)附原處分卷可稽，並為兩造所不爭，堪信為真實。原告
    不服前開罰鍰處分，循序提起行政訴訟，主張：其在被告未
    發函調查，且不知被告所稱調查基準日為91年3月7日之狀態
    下，已於於91年3月26日自動向被告申請更正88年度未分配
    盈餘申報，應有稅捐稽徵法第48條之1之適用等語。
三、經查：
    (一)按稅捐稽徵法第48條之1第1規定：「納稅義務人自動向稅
      捐稽徵機關補報並補繳所漏稅款者，凡屬未經檢舉及未經
      稽徵機關或財政部指定之調查人員進行調查之案件，左列
      之處罰一律免除；其涉及刑事責任者，並得免除其刑：一
      本法第41條至第45條之處罰。二各稅法所定關於逃漏稅之
      處罰。」又財政部80年8月16日台財稅第801253598號函檢
      發之稅捐稽徵法第48條之1所稱進行調查之作業步驟及基
      準日之認定原則：「…各稅列選案件、個案調查案件、其
      他涉嫌漏稅案件，…二經辦人員應於交查簽收當日立即進
      行函查、調卷、調閱相關資料或其他相同作為，並應詳予
      記錄以資查考，藉昭公信。三進行調查之作為有數個時，
      以最先作為之日為調查基準日。」係財政部本於稅捐稽徵
      中央主管機關職權，為執行稅捐稽徵法第四十八條之一所
      稱進行調查之作業步驟及基準日之認定，所為技術性補充
      規定，俾所屬公務員或下級機關所屬公務員執行職權之依
      據，符合稅捐稽徵法之立法意旨，自可予以適用。職是，
      進行調查之作為有數個時，以最先作為之日為調查基準日
      ，而非以向當事人函查日為調查基準日。
    (二)查原告88年度之營利事業所得稅結算申報案，業經被告於
      90年5月31日核定，該年度核定通知書上第100欄「依所得
      稅法第42條及產升條例第16、17條免計入所得額課稅之股
      利淨額或盈餘淨額」為14,923,400元，其中包括原告漏未
      於88年度未分配盈餘申報書中申報之兩筆台灣電路公司之
      股利10,660,900元及4,139,100元，且原告88年度未分配
      盈餘申報案屬列選案件，被告亦於91年1月28日派查，並
      於91年3月7日調閱原告88年度營利事業所得稅審查報告書
      等情，有被告「申報書歷史資料查詢作業」電腦資料附卷
      可稽，揆諸前揭規定及函釋意旨，其調查基準日應為91年
      3月7日無疑，惟原告遲至91年3月26日始向被告申請更正
      ，自不符合前揭稅捐稽徵法第48條之1自動補報補繳免罰
      規定之適用。原告訴稱其係在被告未發函調查前，即已自
      動申報更正，應免於裁罰云云，尚非有據。
    (三)又查，稅捐稽徵法第48條之1規定之立法目的，係鼓勵納
      稅義務人有短漏稅捐情事者，在未經檢舉或未經調查前，
      能自動向稽徵機關補繳所漏稅捐，而免予課處漏稅罰，故
      該規定第1項所稱：「稽徵機關或財政部指定之調查人員
      進行調查之案件」，係指各稅捐稽徵機關或財政部指定之
      調查人員已察覺納稅義務人有可疑違章事實，並進行調查
      者而言，自不以調查程序之發動有無對外宣示或表徵為要
      件甚明。原告訴稱未列選案件或列選案件，全為稽徵機關
      之作為，納稅義務人無從得知稅捐稽徵關是否開始調查，
      其在不知情下已自動辦理申請更正申報，被告仍裁處罰鍰
      ，有違稅捐稽徵法第48條之1之立法意旨云云，顯有誤解
      法令，核不足採。
四、綜上所述，被告以原告短漏報前開未分配盈餘14,807,400元
    ，依首揭所得稅法第102條之2第1項規定，在法定裁量範圍
    內，按其所漏稅額裁處一倍罰鍰1,480,700元，並駁回原告
    復查之申請，於法均無違誤，至原告以被告未於二個月內為
    復查決定，而提起訴願，訴願機關誤認本件為申請案件，以
    被告在訴願中已為前開復查決定，依訴願法第82條規定駁回
    原告之訴願，所憑理由雖有不當，結綸並無一致，原告仍執
    前詞，訴請撤銷，為無理由，應予駁回。
據上論結，本件原告之訴為無理由，爰依行政訴訟法第98條第3
項前段，判決如主文。
中　　華　　民　　國　　94　　年　 　3　　月　 30  　 日
                       第四庭審判長法  官　李得灶
                                   法  官　吳慧娟
                                   法  官　蕭惠芳
上為正本係照原本作成。
如不服本判決，應於送達後20日內，向本院提出上訴狀並表明上
訴理由，如於本判決宣示後送達前提起上訴者，應於判決送達後
20日內補提上訴理由書（須按他造人數附繕本）。
中　　華　　民　　國　　94　　年　 　3　　月　 30  　 日
            　　　　　　   　　　　書記官  李淑貞
